最高法院民事判決　　　　　　　　　　　　　　　　八十八年度台上字第二五○號
　　上　訴　人　甲○○○
　　　　　　　　乙 ○ ○
　　共　　　同
　　訴訟代理人　魏早炳律師
　　　　　　　　林進塗律師
　　被 上訴 人　新竹縣新豐鄉公所
　　法定代理人　李 錦 復
　　被 上訴 人　新竹縣政府
　　法定代理人　林 光 華
右當事人間請求返還土地事件，上訴人對於中華民國八十七年二月十一日臺灣高等法
院第二審判決（八十六年度上字第一三三號），提起上訴，本院判決如左：
    主  文
原判決廢棄，發回臺灣高等法院。
    理  由
本件上訴人主張：坐落新竹縣新豐鄉○○段六三○號、六三二號、六三五號土地為上
訴人甲○○○與訴外人謝國治等人共有，甲○○○之應有部分為一二○○分之二七三
；同鄉○○段二一八號、二一九號土地為甲○○○與訴外人戴李梅英共有，甲○○○
之應有部分為一二○分之四四；同段二一六號、二一七號、二三○號、二三一號、二
三二號、二三三號土地為甲○○○所有；坐落同鄉○○段六三一號、六三六號、六三
七號土地，及同鄉○○段二二四號、二二五號、二二六號、二二七號土地為上訴人乙
○○與訴外人謝國治等人共有，黃罔巿之應有部分為一二○○分之二七三。詎被上訴
人未經伊之同意，且無任何權源，竟擅自占用前開土地如第一審判決附圖（下稱附圖
）紅色所示Ａ部分面積○‧○二二四公頃、Ｂ部分面積○‧○○二五公頃、Ｃ部分面
積○‧○二二七公頃、Ｄ部分面積○‧○一七一公頃、Ｅ部分面積○‧○○三四公頃
、Ｆ部分面積○‧○○一八公頃、Ｇ部分面積○‧○○三二公頃、Ｈ部分面積○‧○
一○一公頃、Ｉ部分面積○‧○○七八公頃、Ｊ部分面積○‧○一二○公頃、Ｋ部分
面積○‧○○二六公頃、Ｌ部分面積○‧○○五五公頃、Ｍ部分面積○‧○一二四公
頃、Ｎ部分面積○‧○○八八公頃、Ｏ部分面積○‧○○九二公頃、Ｐ部分面積○‧
○○四四公頃、Ｑ部分面積○‧○○七六公頃、Ｒ部分面積○‧○○四二公頃作為道
路使用，顯屬無權占有。又系爭福陽段土地被占用部分，伊曾多次與代表被上訴人新
竹縣新豐鄉公所（下稱新豐鄉公所）之該所建設課江水清課長達成協議，鄉公所承諾
若測量結果，確有占用伊之土地，願無條件返還，詎伊於民國八十四年十一月三日持
新竹縣新湖地政事務所複丈成果圖，請求履行前開協議亦遭拒絕等情，爰依民法第七
百六十七條物上請求權及契約關係，求為命被上訴人共同將上開附圖所示Ａ、Ｅ、Ｆ
、○、Ｐ部分土地返還與甲○○○及其他共有人；將附圖所示Ｑ、Ｒ、Ｎ、Ｌ、Ｋ、
Ｍ部分土地返還與甲○○○；將附圖所示Ｂ、Ｃ、Ｄ、Ｉ、Ｊ、Ｇ、Ｈ部分土地返還
與乙○○及其他共有人之判決。
被上訴人則以：附圖紅色所示系爭道路為供公眾通行之既成道路，被上訴人新竹縣政
府於六十六年間，將系爭坪頂段土地原有道路，發包舖設瀝青及施作排水溝渠，工程
名稱為「天德堂及觀光道路工程」，現則命名為德日路，該道路年代久遠，且係供公
眾通行，堪認有公用地役權存在，上訴人所有權之行使自應受限制。又新豐鄉公所建
設課長江水清並無權作成任何承諾，上訴人依契約關係請求返還系爭福陽段土地，亦
無理由等語，資為抗辯。
原審維持第一審所為上訴人敗訴之判決，無非以：上訴人主張系爭土地為伊所有或與
他人共有，被上訴人鋪設瀝青作為道路使用之事實，業據提出土地登記簿謄本為證，
且為被上訴人所不爭執，復經勘驗現場囑託新竹縣新湖地政事務所測量屬實，堪信為
真實。上訴人所提協調會議紀錄名為：「新豐鄉竹五線－天德堂年間開闢道路及重
測後路線偏移解決方案協調會記（紀）錄」，江水清課長既代表新豐鄉公所參加該協
調會議，其於會議中所作會議結論或承諾，自對於新豐鄉公所發生拘束力，而無關乎
其於鄉公所所任職務或權責。惟前開會議紀錄並無新豐鄉公所承諾返還福陽段土地之
記載。證人陳燦榮（甲○○○之夫）及呂學光之證言與上開協調會紀錄之結論不同，
自難資為有利於上訴人之證明。上訴人依契約關係，請求被上訴人新豐鄉公所返還附
圖所示福陽段土地，即非有據。按供不特定之公眾通行所必要之既成道路，於公眾通
行之初，土地所有權人無阻止之情事，且經歷之年代久遠而未曾中斷者，成立公用地
役關係，經司法院大法官會議釋字第四○○號解釋在案。查系爭坪頂段即附圖所示Ｃ
、Ｄ、Ｅ、Ｆ、Ｇ、Ｈ、Ｉ、Ｊ、Ｋ、Ｌ、Ｍ、Ｎ、Ｏ、Ｐ、Ｑ、Ｒ部分土地現鋪設
瀝青，經新豐鄉公所編為德日路，連接新竹縣新豐鄉○○路與天德堂，途經新竹貨運
股份有限公司（下稱新竹貨運公司），與系爭福陽段即附圖所示Ａ、Ｂ部分道路交會
各情，為兩造所不爭。「天德堂」道教寺廟為新竹縣「鳳崎晚霞」風景線之觀光區○
○○○路前往天德堂途中，復有臺灣新竹少年觀護所正動土興建中，亦有被上訴人提
出之新竹縣新豐鄉介紹文及該觀護所興建配置圖可按，足見坪頂段道路即德日路為供
不特定之公眾通行所必要。上訴人主張被上訴人未經其同意，亦未具任何權源，擅自
占用其土地作為系爭坪頂段即德日路之道路云云，要非可取。德日路曾於六十六年間
經新竹縣政府發包施工，工程名稱「天德路及觀光道路工程」，同年五月二十日開工
，六十七年五月三十日完工，工程款新臺幣二百九十六萬七千二百六十元，該條道路
為新竹縣新豐鄉竹五線（康樂路）之支線各情，有被上訴人提出之營繕工程結算驗收
證明書為證，且經證人即工程驗收人林天俊結證屬實，參以證人即前開工程監工蔡秋
明之證言，足見系爭坪頂段（即德日路）即前述新竹縣政府於六十六年間發包施工之
「天德路」。觀之卷附台灣省農林廳林務局農林航空測量隊於六十七年四月十二日所
攝航空攝影圖，其中縱座標二百七十五萬一千公尺至二百七十五萬五千公尺；橫座標
二十四萬七千五百公尺至二十四萬八千公尺之間，有一硬面道路連接竹五線，另一端
與一鬆面道路交會，該硬面道路位置，及銜接交通之狀況，均與本件德日路相同，堪
認該圖中之硬面道路即系爭德日路，亦足見德日路於六十七年四月十二日攝影製圖之
時，即已存在於系爭坪頂段土地上甚明。再參以證人林天俊、蔡秋明、余立順、蕭朝
枝之證言，並天德堂於六十三年一月十五日破土興建，於籌建之初，必須載運土石、
建材至工地，當有可供工程車輛出入之道路，其道路規模自非一般鄉○○○○道堪可
比擬，益見系爭德日路於六十三年一月十五日破土興建天德堂之前即已存在，要屬信
而有徵。上訴人所提由訴外人葉步鑑測繪之測量圖，係於六十五年十月二十九日繪製
，圖中位於系爭坪頂段綠色部分之德日路，已有明顯之地籍線標示其上，顯見德日路
並非新竹縣政府於六十六年所新闢。比對上述林務局航空攝影圖，圖中德日路兩旁為
草地或空地，並無任何上訴人主張之舊有道路遺跡，該航空攝影圖之製作日期距新竹
縣政府發包德日路日期，僅一年光景，何以無法由圖中窺出舊道路之端倪，德日路
係於六十七年（應為六十六年之誤）五月三十日由新竹縣政府發包舖設瀝青，尚晚於
（應係早於）前開航空攝影圖之攝影日期。縱上訴人所稱舊有道路位於未登錄地屬實
，惟該道路於林務局攝影製圖時，既已無人通行日久，則證人張文龍所證德日路係於
六十六年新築乙節，亦不足採。綜上所述，系爭德日路係供公眾通行之道路，且於六
十三年間即已存在，距上訴人提起本件訴訟，已逾二十年以上，上訴人未能舉證證明
其間曾表示異議或阻止之情，堪認德日路為既成道路，且與司法院解釋成立公用地役
關係之要件相吻合。至系爭福陽段道路，附圖所示Ａ、Ｂ部分現為瀝青道路，位於新
竹貨運公司前，聯絡坑子口與松柏林間之交通，與德日路交會各情，除有地籍圖可稽
外，亦經勘驗現場囑託新竹縣新湖地政事務所測量其位置及面積，為兩造所不爭。雖
證人蕭朝枝證稱：「福陽段以前是牛車道，位置是在貨運行排水溝處，而非現址，後
來貨運行為檢驗車子之出入，路才變大，現在柏油路形成之範圍約在五、六年前的事
情」等語。惟查系爭福陽段道路係日據時代供民眾通往昔日淡水廳八景之一「鳳崎晚
霞」之既有道路，業據新豐鄉公所提出該鄉松林村村長余立順出具之證明書及查勘紀
錄為證，復經證人余立順、江水清結證屬實，前述航空攝影圖並標有系爭福陽段道路
，堪信現有福陽段道路係日據時代即供公眾通行之道路至明。其存在距上訴人提起本
件訴訟，至少已逾四、五十年，上訴人未能舉證證明其間曾表示異議或阻止之情，亦
堪認該路為既成道路，且與司法院解釋成立公用地役關係之要件相符合。系爭坪頂段
與福陽段土地既均有公用地役關係存在，上訴人所有權之行使，即應受限制，不得違
反供公眾通行之目的。從而上訴人訴請被上訴人返還土地，不應准許等詞，為其判斷
之基礎。
惟按因不特定之公眾通行所必要之既成道路成立公用地役關係，土地所有人行使所有
權應受限制者，應限於原供公眾通行之既成道路部分，難謂因公眾通行之必要得任意
變更其位置或擴張其範圍。又政府機關鋪設道路須動用預算，必先經探勘、測量，而
後始能規劃、施工。查系爭現行德日路係由新竹縣政府於六十六年間發包鋪設，證人
即當地居民張文龍證稱：「六十六年間開闢當時是田」，證人即七十一年間任松林村
村長之蕭朝枝稱：「以前沒有路……，記憶中開天德堂的時候所開的路是比較粗，後
來才打柏油路……，德日路之石頭路是我三十多歲就有……」云云；至系爭福陽段部
分，證人蕭朝枝則稱：「以前是牛車道，位置是在貨運行排水溝處，而非現址，後來
貨運行為檢驗車子之出入，路才變大，現在柏油路形成之範圍約在五、六年前」等語
（見一審一卷二五二頁、二五三頁、二五五頁及一九四頁）。究竟系爭德日路是否為
六十六年間新竹縣政府在私有農田新闢或有所擴增？系爭福陽段道路是否新竹貨運公
司設立（七十二年間？）後為車輛進出而擴張？於認定該道路成立公用地役關係，自
非無先予釐清之必要。乃原審未詳加調查系爭德日路，新竹縣政府發包施工前是否經
探勘、測量，而後規劃、施工？施工前後之位置或範圍有無不同？系爭福陽段道路於
新竹貨運公司設立前後，其位置或範圍有無變動？徒以前揭情詞，遽謂系爭現行德日
路及福陽段道路係供公眾通行之既成道路，而為上訴人不利之判斷，已非無判決理由
不備之違法。次查證人葉步鑑之複丈成果圖係於六十五年十月二十九日測繪，而系爭
德日路則係新竹縣政府於六十六年間發包施工鋪設柏油，卷附林務局航空攝影圖乃該
局農林航空測量隊於六十七年四月十二日拍攝，為原審所是認。依此，似無從由發包
鋪設柏油後拍攝之航空攝影圖窺知施工前之情形。乃原審先認現行系爭德日路係新竹
縣政府於六十六年間發包施工，開工日期為同年五月二十日，上開林務局航空攝影圖
係該局農林航空測量隊於六十七年四月十二日所攝，竟又謂新竹縣政府發包鋪設德日
路「晚於」前開航空攝影圖之攝影日期，並執該航空攝影圖與證人葉步鑑測繪在前之
複丈成果圖相比對，而認定系爭德日路於六十三年間已存在，其認定事實不無前後矛
盾及不符經驗法則之違法。上訴論旨，指摘原判決不當，求予廢棄，非無理由。
據上論結，本件上訴為有理由，依民事訴訟法第四百七十七條第一項、第四百七十八
條第一項，判決如主文。
中      華      民      國    八十八    年      二      月      四      日
                              最高法院民事第六庭
                                  審判長法官  蕭  亨  國
                                        法官  吳  正  一
                                        法官  楊  隆  順
                                        法官  陳  淑  敏
                                        法官  黃  義  豐
      右正本證明與原本無異
                                              書  記  官
中      華      民      國    八十八    年      二      月    二十六    日
                                                                      Ｑ
